【裁判字號】    98,重訴,234
【裁判日期】    981009
【裁判案由】    損害賠償
【裁判全文】
臺灣臺中地方法院民事判決             98年度重訴字第234號
原      告  丁○○
            庚○○
            辛○○
            戊○○
            己○○
共      同
訴訟代理人  王冠瑋律師
被      告  乙○○
                      （現另案於臺灣臺中監獄執行）
被      告  鑫勝億企業有限公司
法定代理人  丙○○
訴訟代理人  吳皓偉律師
被      告  甲○○
訴訟代理人  鄧雲奎律師
上列當事人間請求損害賠償事件，經本院刑事庭移送而來（98年
度被附民字第15號），本院於民國98年9月24日言詞辯論終結，
判決如下：
    主    文
被告乙○○、甲○○應連帶給付原告辛○○新臺幣壹佰零萬柒
仟肆佰捌拾伍元、原告丁○○新臺幣柒拾萬元、原告庚○○新臺
幣柒拾萬元、原告戊○○新臺幣柒拾萬元、原告己○○新臺幣柒
拾萬元，及被告乙○○自民國九十八年一月三十日、被告甲○○
自民國九十八年一月十七日起均至清償日止，按年息百分之五計
算之利息。
被告鑫勝億企業有限公司應與被告乙○○就第一項所示之給付，
負連帶賠償責任。
本判決原告勝訴部分，於原告辛○○以新臺幣拾肆萬伍仟元，
原告丁○○、庚○○、戊○○、己○○各以新臺貳拾萬仟元
為被告供擔保後，得假執行。但被告甲○○、鑫勝億企業有限公
司以新臺幣壹佰零萬柒仟肆佰捌拾伍元為原告辛○○，各以新
臺幣柒拾萬元為原告丁○○、庚○○、戊○○、己○○預供擔保
，得免為假執行。
原告其餘假執行之聲請駁回。
    事實及理由
壹、原告主張：
一、被告乙○○受僱於被告鑫勝億企業有限公司（下稱鑫勝億公
    司）擔任貨車司機，為從事駕駛業務之人，於民國97年10月
    23日上午某時，受鑫勝億公司之指示，駕駛FQ-857號營業大
    貨車附載馥農企業股份有限公司（下稱馥農公司）託運之水
    果自高雄北上臺中，欲將馥農公司之水果運至臺中縣豐原市
    區內之昭憲水果行及一不詳店名之水果行，於同日上午8時
    10分許，被告乙○○駕駛上開營業大貨車至臺中縣豐原市○○○路○路邊停放後，明知自己並無駕駛堆高機證照，竟為
    搬運水果方便，而向位於臺中縣豐原市○○○路82巷某處之
    昭憲水果行老闆被告甲○○借用堆高機，並自其上開營業大
    貨車卸下70箱水果裝運至上開堆高機，載往上開不詳店名之
    水果行，但因水果貨物不合，經該水果行拒收，被告乙○○
    乃欲駕駛上開裝載70箱水果之堆高機返回其營業大貨車停放
    處，而於同日上午8時30分許，沿臺中縣豐原市○○路由東
    往西方向操作行駛，本應注意駕駛堆高機行進時，應確實注
    意堆高機前後左右有無人、車，並保持安全距離，以避免堆
    高機撞擊或其上物品倒落致人受傷，而依當時天候晴，日間
    有自然光線，柏油路面乾燥、無缺陷、無障礙物、視距良好
    ，並無不能注意之情事，竟疏未注意，於行經臺中縣豐原市
    ○○路與圓環東路右轉時，不慎撞擊前方之行人即被害人傅
    詹悅妹（下稱被害人），被害人因此倒地，因而受有頭、胸
    、腹部多處外傷併下肢骨折等傷害，經送醫急救後，仍於同
    日11時不治死亡。被告乙○○係無照駕駛堆高機，亦未注意
    前方行人動態，而發生本件事故，致被害人死亡，所生危害
    重大，行為殊不可取，被害人家屬之精神、心理亦因之受嚴
    重創傷，又其為鑫勝億公司受僱人，係受鑫勝億公司指示，
    為鑫勝億公司執行業務；而堆高機所有人即被告甲○○，就
    其所有之堆高機對向其借用之人應負有選任監督之義務，卻
    將使用上具危險性之堆高機借予其明知沒有駕駛堆高機執照
    之被告乙○○，依法自應就被害人因被告乙○○疏於注意無
    照駕駛堆高機造成之損害結果負責。
二、原告依民法第184條第1、2項前段、第185條、第188條、第1
    91條之2、第192條、第194條共同侵權行為、僱用人之連帶
    責任及侵害生命權之損害賠償，請求被告等連帶賠償原告所
    受下列損害：
（一）殯葬費：原告辛○○支出337,485元。
（二）扶養費：被害人係28年5月1日出生，於97年10月23日死亡
      時年齡69歲，原告丁○○26年10月29日出生，為被害人之
      配偶，其於被害人死亡時年齡71歲，依96年臺灣省男性簡
      易生命表所示，尚有13.74年餘命，依行政院主計處公布
      家庭收支調查報告，96年臺中縣平均每人每月消費支出15
      ,783 元，原告丁○○得請求每年扶養費以每人每年189,3
      96元計算，按霍夫曼式算法扣除中間利息，原告丁○○得
      請求之扶養費為1,860,091元。
（三）慰撫金：被告因重大過失致原告痛失配偶或母親，精神上
      受有莫大痛苦，爰各請求100萬元之慰撫金。
    以上，原告丁○○得請求被告賠償2,860,091元、原告辛○○得請求被告賠償1,337,485元、原告庚○○、戊○○、己○○各請求被告賠償100萬元。
三、對被告抗辯之陳述
（一）被告甲○○抗辯其借堆高機予被告乙○○使用時非明知被
      告乙○○無堆高機操作合格證書或丙級堆高機技術證照，
      而被告甲○○於98年7月8日庭訊時其訴訟代理人已自承曾
      詢問被告乙○○有無堆高機操作合格證書或丙級堆高機技
      術證照，被告乙○○亦明確告知其無該等合格證書或證照
      ，足見被告甲○○有明知被告乙○○無堆高機操作合格證
      書或丙級堆高機技術證照之事實，依法原告就此項被告甲○○自認之事實，毋庸再負舉證責任，被告甲○○就堆高
      機借予無合格證書或證照之被告乙○○使用一事，係有過
      失。
（二）被告鑫勝億公司抗辯其貨車上均備有起重設備，惟被告鑫
      勝億公司並未證明事故發生時，被告乙○○駕駛之貨車上
      是否確實備有起重機供司機使用，另被告鑫勝億公司是否
      平日即告知員工需使用貨車上之起重設備、對員工施以教
      育訓練，以熟悉使用該起重設備？對此被告鑫勝億公司並
      未舉證以實其說。又縱認被告鑫勝億公司無須負連帶賠償
      責任，因被告乙○○名下並無財產，原告主張被告鑫勝億
      公司仍應依民法第188條第2項規定，負擔系爭事件全部之
      損害賠償。
（三）原告主張之殯葬費部分，參照最高法院84年台上字第2731
      號、84年台上字第1626號判決意旨，均為必要之喪葬費用
      。就扶養費部分，參照最高法院84年台上字第2888號判決
      意旨，可知綜合所得稅之扶養親屬免稅額，僅係每年申報
      綜合所得稅時扣減之計算基準，損害賠償自應以填補損害
      為必要，是扶養費用應以臺中縣平均每人每月消費支出為
      依據方為合理等語。
四、並聲明：
（一）被告乙○○、鑫勝億公司應連帶給付原告辛○○1,337,48
      5元，及自起訴狀繕本送達被告之翌日起至清償日止，按
      年息5%計算之利息；被告甲○○應給付原告辛○○上開金
      額本息，如其中一被告已履行給付，他被告免給付之義務
      。
（二）被告乙○○、鑫勝億公司應連帶給付原告丁○○2,860,09
      1元，及自起訴狀繕本送達被告之翌日起至清償日止，按
      年息5%計算之利息；被告甲○○應給付原告丁○○上開金
      額本息，如其中一被告已履行給付，他被告免給付之義務
      。
（三）被告乙○○、鑫勝億公司應連帶給付原告庚○○、戊○○
      、己○○各100萬元，及均自起訴狀繕本送達被告之翌日
      起至清償日止，按年息5%計算之利息；被告甲○○應給付
      原告庚○○、戊○○、己○○上開金額本息，如其中一被
      告已履行給付，他被告免給付之義務。
（四）原告願供擔保，請准宣告假執行。
貳、被告部分
一、被告甲○○則以：
（一）原告刑事附帶民事起訴狀稱案發時被告乙○○係於「欲將
      馥農公司之水果由車上卸下至被告甲○○經營之水果行」
      一語，係不實在，被告乙○○案發當時係駕駛堆高機前往
      「永富水果行」卸貨後，於返回途中肇事。原告於起訴狀
      復稱「被告甲○○『明知』被告乙○○無堆高機操作合格
      結業證書或取得丙級堆高機技術證照，竟將上開堆高機出
      借被告乙○○使用」等語，惟被告乙○○係受僱載運水果
      之貨車司機，平時亦併職司用堆高機裝卸水果上下車之工
      作，其應熟稔駕駛堆高機行進及操作貨物上下車技術，乃
      屬當然，並為常理。且就被告乙○○當時客觀行為情狀以
      觀，被告甲○○焉有明知被告乙○○無堆高機操作合格結
      業證書或取得丙級堆高機技術證照情事之可能？故原告如
      主張被告甲○○有「明知」之事實，則原告應依前述法條
      就被告甲○○之「明知」負舉證責任。
（二）被告乙○○案發當日向被告甲○○借用堆高機，性質上為
      使用借貸，被告甲○○僅係堆高機之貸與人，依民法第46
      6條規定，被告甲○○身為堆高機使用借貸貸與人僅就堆
      高機本身結構及功能上之瑕疵負其責任。被告乙○○自行
      駕駛堆高機，疏未注意正在其前方行走之被害人，以致發
      生被害人遭撞擊而傷重不治之結果，此結果之發生與被告
      甲○○將堆高機借予被告乙○○使用之行為間，實難謂有
      直接因果關係、亦非因堆高機本身結構或功能上有瑕疵所
      致，而足認被告甲○○有過失。是原告請求被告甲○○就
      系爭事件應連帶負損害賠償責任，實於法無據。
（三）原告稱被告甲○○訴訟代理人曾於98年7月8日庭訊時自承
      被告甲○○曾詢問被告乙○○有無堆高機操作合格證書或
      取得丙級堆高機技術證照，被告甲○○不否認之，惟原告
      後段陳稱「被告乙○○亦明確告知其無該等合格證書或證
      照」非被告甲○○訴訟代理人自承內容，原告斷然下此結
      論，不能證明被告甲○○有「明知」被告乙○○無堆高機
      操作合格證書或取得丙級堆高機技術證照之事實。
（四）退步言之，縱認被告甲○○確有過失，然原告主張之賠償
      費用中，亦有可議之點，如：
      1.原告辛○○請求喪葬費部分：「證號3-2」之57,450元
        之用餐費用及「證號3-6」之大柱子商店之5,000元費用
        ，似均非喪葬所必要，其請求並無理由。
      2.原告丁○○請求扶養費部分：其主張依行政院主計處公
        佈家庭收支調查報告國人96年臺中縣平均每人每月消費
        支出之新台幣15,783元為計算基礎，惟「扶養費」與平
        均每人每月「消費支出」，係截然不同之二件事，且其
        要求金額顯然偏高，原告將二者混為一談主張，顯不合
        理。
      3.原告等請求非財產上之損害部分：原告等人各主張100
        萬元、共計500萬元之精神慰撫金，其請求顯然過高等
        語，資為抗辯。
（五）並聲明：原告之訴及假執行之聲請均駁回；如受不利判決
      ，願供擔保請准宣告免為假執行。
二、被告鑫勝億公司則以：
（一）被告乙○○係受僱於被告鑫勝億公司擔任貨車司機，從事
      搬運業務，97年10月23日事發當日，被告乙○○係駕駛勝
      益通運股份有限公司所有之貨車，運送馥農公司之水果，
      於運送過程中，被告乙○○自行向被告甲○○借用堆高機
      ，操作搬運貨物，詎被告乙○○於駕駛堆高機過程中，撞
      擊被害人傅詹悅妹，造成其傷重死亡之結果。
（二）被告鑫勝億公司就監督受僱人被告乙○○職務之執行，已
      盡相當之注意。被告乙○○為被告鑫勝億公司之受僱人，
      固係事實，惟被告鑫勝億公司雇用司機運送貨物，於貨車
      上即有起重裝卸設備，用以卸除貨物。然事發當日被告乙○○竟不以貨車之起重設備搬運貨物，明知自身並無堆高
      機操作合格結業證書等專業證照，仍逕向被告甲○○商借
      堆高機運送貨物，不慎造成被害人傅詹悅妹死亡。衡諸被
      告乙○○無照駕駛堆高機之行為，並非執行被告鑫勝億公
      司駕駛職務之應有方式，係與執行職務無關之受僱人個人
      行為，實已逾越被告鑫勝億公司所得監督注意之範圍，其
      行為純屬個人過失行為，被告鑫勝億公司無法加以監督注
      意，亦與民法第188條所定僱用人之連帶賠償責任成立要
      件不合，依最高法院87年台上字第791號判決、97年台上
      字第1844號判決意旨，原告自不得以被告乙○○個人之過
      失行為，逕為認定被告鑫勝億公司對受僱人即被告乙○○
      之監督，未盡相當之注意。此外，對於被告乙○○案發當
      日不使用貨車起重設備而借用堆高機之突發行為，客觀上
      實非被告鑫勝億公司所得預防、監督，並非被告鑫勝億公
      司在客觀上可得預防之範圍內，是以被告鑫勝億公司對被
      告乙○○，即受僱人職務執行之監督，已盡相當之注意，
      綜合最高法院94年台上字第2243號判決意旨及依民法第18
      8條第1項但書之規定，被告鑫勝億公司不須就系爭事件負
      連帶損害賠償責任，原告之請求，於法未合。
（三）退步言之，縱認被告鑫勝億公司仍有連帶責任，然原告請
      求費用亦有可議之處：
      1.殯葬費部分：依最高法院94年度台上字第249號判決及9
        2年度台上字第779號判決意旨，可認原告辛○○請求賠
        償支出之殯葬費中，辦桌、香菸、飲料、靈厝、樂隊、
        大鼓陣、毛巾等部份共計103,550元，並非殯葬之必要
        費用，應予扣除。
      2.扶養費部分：依最高法院97年度台上字第620號判決，
        扶養費係供維持基本生活所需，非消費性支出，應以公
        告核定之96年度綜合所得稅受扶養親屬寬減額每人每年
        7萬7千元，逾70歲每人每年11萬5,500元為基準，依此
        核計全部扶養費損害賠償額，原告丁○○主張之以行政
        院主計處公佈家庭收支調查報告國人96年臺中縣平均每
        人每月消費支出之15,783元為計算基礎請求扶養費之計
        算，並非適當。又依民法第1115條第3項規定：「負扶
        養義務者有數人而其親等同一時，應各依其經濟能力，
        分擔義務。」，原告丁○○尚有原告庚○○、辛○○、
        戊○○及己○○4名子女對其負扶養義務，故原告丁○○所得請求被害人傅詹悅妹之扶養費應為1/5。
      3.慰撫金部份：被告鑫勝億公司為蔬果批發商，資本額僅
        50萬元，且被告鑫勝億公司對受僱人之監督義務，並無
        過失已如前述，原告請求之慰撫金合計達500萬元，顯
        然過高等語，資為抗辯。
（四）並聲明：原告之訴及假執行之聲請均駁回；如受不利判決
      ，願供擔保請准宣告免為假執行。
三、被告乙○○部分
    被告乙○○對原告之請求無意見。
、本件經原告與被告甲○○、鑫勝億公司整理並協議簡化爭點
    如下：
一、原告與被告甲○○、鑫勝億公司不爭執之事項（本院逕採為
    判決之基礎，毋庸證明）：
（一）被告乙○○受僱於被告鑫勝億公司擔任貨車司機，於97年
      10月23日上午某時，受鑫勝億公司之指示，駕駛FQ-857號
      營業大貨車附載馥農公司託運之水果自高雄北上臺中，欲
      將馥農公司之水果運至臺中縣豐原市區內之昭憲水果行及
      一不詳店名之水果行，於同日上午8時10分許，乙○○駕
      駛上開營業大貨車至臺中縣豐原市○○○路某路邊停放後
      ，明知自己並無駕駛堆高機證照，竟為搬運水果方便，而
      向位於臺中縣豐原市○○○路82巷某處之昭憲水果行老闆
      甲○○借用堆高機，並自其上開營業大貨車卸下70箱水果
      裝運至上開堆高機，載往上開不詳店名之水果行，但因水
      果貨物不合，經該水果行拒收，乙○○乃欲駕駛上開裝載
      70箱水果之堆高機返回其營業大貨車停放處，而於同日上
      午8時30分許，沿臺中縣豐原市○○路由東往西方向操作
      行駛，疏未注意駕駛堆高機行進時，應確實注意堆高機前
      後左右有無人、車，並保持安全距離，以避免堆高機撞擊
      或其上物品倒落致人受傷，於行經臺中縣豐原市○○路與
      圓環東路右轉時，不慎撞擊前方之行人即被害人，被害人
      因此倒地，因而受有頭、胸、腹部多處外傷併下肢骨折等
      傷害，經送醫急救後，仍於同日11時不治死亡。被告乙○○前揭過失致死行為，經本院97年度交訴字第340號判處
      有期徒刑7月。
（二）原告丁○○為被害人之配偶，庚○○、戊○○、己○○及
      辛○○為被害人之子女。原告辛○○支出被害人之殯葬費
      337,485元，被告甲○○對於其中證號3-2之57,450元之用
      餐費及證號3-6之大柱子商店5,000元費用有爭執外，其餘
      部分不爭執；被告鑫勝億公司除其中辦桌、香煙、飲料、
      靈厝、樂隊、大鼓陣、毛巾部分合計103,550元有爭執，
      其餘部分不爭執。
二、原告與被告甲○○、鑫勝億公司爭執之事項（本院判斷）：
（一）被告甲○○對於被害人之死亡，是否應負過失責任？
（二）被告鑫勝億公司是否應依民法第188條第1項前段與被告乙○○連帶負損害賠償責任？
      1.被告鑫勝億公司抗辯乙○○駕駛堆高機之行為，並非執
        行被告鑫勝億公司駕駛職務之應有方式，非屬被告鑫勝
        億公司所得監督注意之範圍等情，被告鑫勝億公司其監
        督受僱人乙○○職務之執行，已盡相當之注意，依民法
        第188條第1項但書之規定，不須負連帶損害賠償責任，
        有無理由？
（三）原告請求賠償下列損害，有無理由？
      1.原告辛○○請求被告賠償其支出之被害人殯葬費337,48
        5元。
      2.原告丁○○請求賠償扶養費1,860,091元。
      3.原告各請求被告賠償慰撫金100萬元。
肆、本院之判斷：
一、查被告乙○○受僱於被告鑫勝億公司擔任貨車司機，於97年
    10月23日上午某時，受鑫勝億公司之指示，駕駛FQ-857號營
    業大貨車附載馥農公司託運之水果自高雄北上臺中，欲將馥
    農公司之水果運至臺中縣豐原市區內之昭憲水果行及一不詳
    店名之水果行，於同日上午8時10分許，乙○○駕駛上開營
    業大貨車至臺中縣豐原市○○○路某路邊停放後，明知自己
    並無駕駛堆高機證照，竟為搬運水果方便，而向位於臺中縣
    豐原市○○○路82巷某處之昭憲水果行老闆甲○○借用堆高
    機，並自其上開營業大貨車卸下70箱水果裝運至上開堆高機
    ，載往上開不詳店名之水果行，但因水果貨物不合，經該水
    果行拒收，乙○○乃欲駕駛上開裝載70箱水果之堆高機返回
    其營業大貨車停放處，而於同日上午8時30分許，沿臺中縣
    豐原市○○路由東往西方向操作行駛，疏未注意駕駛堆高機
    行進時，應確實注意堆高機前後左右有無人、車，並保持安
    全距離，以避免堆高機撞擊或其上物品倒落致人受傷，於行
    經臺中縣豐原市○○路與圓環東路右轉時，不慎撞擊前方之
    行人即被害人，被害人因此倒地，因而受有頭、胸、腹部多
    處外傷併下肢骨折等傷害，經送醫急救後，仍於同日11時不
    治死亡；被告乙○○前揭過失致死行為，經本院97年度交訴
    字第340號判處有期徒刑7月等情，為被告甲○○、鑫勝億公
    司不爭執之事實，並為被告乙○○所自認，復經本院調閱前
    揭刑事案卷查核屬實，有刑事案卷影本在卷可憑。被告甲○○及鑫勝億公司雖以前揭情詞置辯，惟查：
（一）按道路交通管理處罰條例第32條及道路交通安全規則第83
      條雖規定非屬汽車範圍必須行駛於道路之動力機械，應依
      規定向公路監理機關申請核發臨時通行證，憑證行駛，違
      反者依道路交通管理處罰條例第32條規定處罰鍰並禁止其
      行駛。惟輪胎式機具、車輛，依其原廠設計製造之構造、
      功能及用途等之差異，有不具備行車安全性能而僅專供場
      站內使用及具備行車安全性能可供行駛公路兩種類別，而
      堆高機依其構造係屬前者，為道路交通安全及堆高機使用
      安全考量，不宜行駛公路，故自86年5月26日以後，主管
      機關即因堆高機不具備行車安全性，不宜於工廠外之一般
      道路行駛，不再核發臨時通行證，此經交通部於86年5月2
      6日以交路台86監字第05209號、87年3月9日以（87）交路
      字第016199號、88年2月12日以交路88字第001126號函釋
      在案。準此，自86年5月26日以後，堆高機不得行駛於一
      般道路，被告甲○○於前揭刑事案件警詢時自承本件肇事
      之堆高機為其所有，對於前揭規定，不能諉為不知。其次
      ，雇主對於荷重在一公噸以上之堆高機，應指派經特殊安
      全衛生教育訓練人員操作。雇主對荷重在一公噸以上之堆
      高機操作人員，應使其接受特殊作業安全衛生教育訓練，
      勞工安全衛生設施規則第126條、勞工安全衛生教育訓練
      規則第14條第1項第2款分別定有明文。且由於勞工安全衛
      生訓練規則規定之堆高機特殊安全衛生訓練之訓練課程與
      大卡車駕駛執照考驗項目並不相符，故大卡車駕駛不能免
      除堆高機特殊安全衛生之訓練等情，此經內政部70年8月5
      日臺內勞字第39465號函釋在案。換言之，雖持有大卡車
      駕駛執照，未經堆高機特殊安全衛生訓練者，仍不得駕駛
      堆高機。本件被告甲○○於前揭刑事案件警詢、偵查中及
      本件審理時均自認於前揭時地將堆高機出借予被告乙○○
      ，被告乙○○則自承：並無駕駛堆高機之相關證照，當日
      為第一次駕駛堆高機，其借用堆高機之地點與貨車停放之
      地點距離約200、300公尺遠等語。被告甲○○明知被告乙○○借用堆高機係欲自貨車上搬運水果至水果行，必須行
      駛於一般道路，其將堆高機出借予乙○○時疏未注意堆高
      機不得行駛於一般道路，且未注意被告乙○○未經堆高機
      特殊安全衛生訓練者，不得駕駛堆高機，仍將堆高機出借
      予被告乙○○，行駛於一般道路，因而於臺中縣豐原市○○路右轉圓環東路之一般道路時，發生此事故，致被害人
      傷重不治死亡，被告甲○○對於被害人之死亡應有過失（
      最高法院67年度台上字第2111號判例參照），且其過失與
      被害人之死亡有相當因果關係。被告甲○○前揭抗辯，並
      非可採。
（二）被告鑫勝億公司雖抗辯：被告鑫勝億公司僱用司機運送貨
      物，於貨車上即有起重裝卸設備，用以卸除貨物，被告乙○○無照駕駛堆高機之行為，並非執行被告鑫勝億公司駕
      駛職務之應有方式，係與執行職務無關之受僱人個人行為
      ，被告鑫勝億公司客觀上無法預防云云，並提出營業大貨
      車及起重設備照片等為證（見本院卷第100至104頁）。惟
      查，被告乙○○於本院審理時結證稱：伊開的貨車上面有
      起重機，但已經壞掉了，所以沒辦法使用，是鑫勝億公司
      的老闆徐志強叫伊去跟水果行的老闆借堆高機的，鑫勝億
      公司跟伊說如果到那邊以後不知道地點，就打電話問他們
      ，然後跟他們借堆高機；公司可能知道當天貨很多，公司
      事先跟伊說不知道地點打電話去問，跟他們借堆高機；鑫
      勝億公司沒有跟伊等人說明如何使用貨車上起重設備，也
      沒有對伊等人做教育訓練等語。依被告乙○○之證述，被
      告乙○○當日向被告甲○○借用堆高機，被告鑫勝億公司
      非但知悉，且曾授意，被告鑫勝億公司自應注意堆高機不
      得行駛於一般道路及需受有堆高機特殊安全衛生訓練之訓
      練課程始得駕駛堆高機。惟依被告乙○○之證述，被告鑫
      勝億公司並未使被告乙○○等員工接受有關起重機如何使
      用之教育訓練，遑論堆高機訓練課程，其任令未有駕駛堆
      高機經驗之被告乙○○駕駛堆高機行駛於一般道路，因而
      發生本件事故，致被害人傷重不治死亡，且被告乙○○向
      被告甲○○借用堆高機係依被告鑫勝億公司之指示運送水
      果，係執行職務，被告乙○○未經駕駛堆高機特殊安全衛
      生訓練，甚至無駕駛堆高機之經驗，貿然駕駛堆高機於一
      般道路，難認被告鑫勝億公司監督被告乙○○職務之執行
      ，已盡相當之注意或縱加以相當之注意而仍不免發生損害
      ，被告鑫勝億公司自應負僱用人之損害賠償責任。被告鑫
      勝億公司抗辯：本件係與執行職務無關之被告乙○○個人
      行為云云，自非可採。
二、按因故意或過失，不法侵害他人之權利者，負損害賠償責任
    。違反保護他人之法律，致生損害於他人者，負賠償責任。
    數人共同不法侵害他人之權利者，連帶負損害賠償責任。受
    僱人因執行職務，不法侵害他人之權利者，由僱用人與行為
    人連帶負損害賠償責任。但選任受僱人及監督其職務之執行
    ，已盡相當之注意或縱加以相當之注意而仍不免發生損害者
    ，僱用人不負賠償責任。汽車、機車或其他非依軌道行駛之
    動力車輛，在使用中加損害於他人者，駕駛人應賠償因此所
    生之損害。不法侵害他人致死者，對於支出醫療及增加生活
    上需要之費用或殯葬費之人，亦應負損害賠償責任。被害人
    對於第三人負有法定扶養義務者，加害人對於該第三人亦應
    負損害賠償責任。不法侵害他人致死者，被害人之父、母、
    子、女及配偶，雖非財產上之損害，亦得請求賠償相當之金
    額，民法184條第1項前段、第2項前段、第185條第1項前段
    、188條第1項、第191條之2、第192條第1項、第2項及第194
    條分別定有明文。本件被告乙○○受僱於被告鑫勝億公司擔
    任貨車司機，平日以駕駛貨車運送貨物至指定之客戶處卸貨
    為業，其受被告鑫勝億公司指示向被告甲○○借用堆高機，
    被告甲○○未注意被告乙○○未有駕駛堆高機相關證照及受
    有相關訓練，且未注意堆高機不得行駛於一般道路，致乙○○駕駛堆高機行駛於一般道路，被告乙○○於駕駛堆高機運
    送水果執行職務途中復未注意堆高機前後左右有無人、車，
    並保持安全距離，因此撞傷被害人，致被害人送醫不治死亡
    ，被告乙○○、甲○○係共同不法侵害被害人之生命權，應
    連帶負損害賠償責任。被告鑫勝億公司監督被告乙○○職務
    之執行未盡相當之注意致發生損害，基於其等與被告乙○○
    間之僱傭關係，亦應與被告乙○○負連帶賠償之責。原告丁○○為被害人之配偶，庚○○、戊○○、己○○及辛○○為
    被害人之子女，此有戶籍謄本在卷可憑（見附民卷第11至17
    頁），其等請求被告賠償其等所受之損害，於法亦無不合。
三、原告請求被告連帶賠償之金額，是否應予准許，分述如下：
（一）殯葬費部分：原告辛○○請求被告賠償其支出之傅詹悅妹
      殯葬費337,485元，業據其提出喪葬費支出明細表、華陽
      殯葬禮儀公司收據、豐年椅桌碗盤出租行收據、道士禮等
      收據、水果行、香舖等收據為證（見附民卷第18至28頁）
      ，並為被告乙○○所自認。被告甲○○及鑫勝億公司雖以
      前揭情詞置辯，惟所謂殯葬費係指收殮及埋葬費用而言，
      此等費用是否必要，應斟酌當地喪禮習俗及宗教上之儀式
      定之（最高法院84年台上字第1626號判決參照），例如死
      者家屬依習俗，請法師為死亡者誦經超度；葬禮中搭蓋作
      為擺設靈堂、鮮花，做為告別式場用等，應屬之。本件原
      告請求者，除上開例示外，核屬參與儀式者之餐費、水果
      、香燭、飲料等，其合計之金額為337,485元，並無過份
      鋪張、浪費之情事，核屬必要之殯葬費用，應予准許。
（二）扶養費：原告丁○○請求賠償扶養費1,860,091元，固據
      其提出96年臺灣省簡易生命表為證。按直系血親相互間互
      負扶養義務、夫妻互負扶養之義務，其負扶養義務之順序
      與直系血親卑親屬同，其受扶養權利之順序與直系血親尊
      親屬同，民法第1114條第1款、第1116條之1固分別定有明
      文。惟按受扶養權利者，以不能維持生活而無謀生能力者
      為限。前項無謀生能力之限制，於直系血親尊親屬不適用
      之，民法第1117條定有明文。又民法第1117條第1項規定
      ，受扶養權利者，以不能維持生活而無謀生能力者為限。
      而同條第2項僅規定，前項無謀生能力之限制，於直系血
      親尊親屬不適用之，並非規定前項之限制，於直系血親不
      適用之。是直系血親尊親屬如能以自己財產維持生活者，
      自無受扶養之權利（最高法院80年度台上字第2124號民事
      判決參照）。夫妻受扶養權利之順序既與直系血親尊親屬
      同，自應同受此限制。而所謂「不能維持生活」，則指無
      財產足以維持生活而言（最高法院81年度台上字第1504號
      判決參照）。本件原告丁○○主張其目前務農，而其97年
      之利息及租賃所得約11萬餘元，其名下有房屋4筆、土地7
      筆及汽車1部，其97年之財產總額約為320餘萬元，此有原
      告提出之全國財產稅總歸戶財產查詢清單及本院稅務電子
      閘門財產所得調件明細表在卷可憑（見本院卷第44至48、
      111至115頁）。原告丁○○目前既仍務農，復有前揭利息
      、租賃收入，應能維持生活，況原告丁○○名下既有前揭
      多筆不動產，顯非無財產維持生活，是原告丁○○請求被
      告賠償扶養費，核與前揭規定不符，無法准許。
（三）慰撫金部分：
      原告遭喪妻、喪母之痛，精神上自受有相當之痛苦，依前
      揭規定，得請求被告賠償非財產上之損害。按法院對於慰
      撫金之量定，應斟酌加害程度、兩造之身分地位經濟狀況
      等關係定之（最高法院51台上字第223號判例、74年度第9
      次民事庭會議決議參照）。查原告丁○○國小畢業，目前
      務農，其財產狀況如前所述；原告庚○○國小畢業，目前
      在公司擔任作業員，名下有房屋一筆、汽車一部；原告辛○○大專畢業，現於房屋仲介公司擔任課長，97年之薪資
      收入約為67萬餘元；原告戊○○國中畢業，現為家管，名
      下有一部汽車；原告己○○國中畢業，現為家管，名下有
      一筆房屋、一部汽車等情，此經原告陳明在卷，並有原告
      提出之全國財產稅總歸戶財產查詢清單及本院稅務電子閘
      門財產所得調件明細表在卷可憑（見本院卷第33至48、11
      1至123頁）。被告甲○○國中畢業，目前為昭憲青果行之
      受僱員工，月薪約2萬元，除投資昭憲青果行約50萬元外
      ，名下無其他財產等情；被告乙○○高職畢業，事故發生
      時之職業為貨車司機，月入4萬元，目前在監執行，名下
      無財產；被告鑫勝億公司名下並無財產，其資本總額為50
      萬元，97年度之資產總額約93萬元、98年度之資產總額約
      為50萬元等情，此經被告分別陳明在卷，並有本院稅務電
      子閘門財產所得調件明細表、鑫勝億公司設立登記表營利
      事業登記證、資產負債表在卷可憑（見本院卷第27至32、
      67、68、77、105至109頁）。本院審酌上情，認原告依民
      法第194條規定請求精神慰撫金各100萬元，尚嫌過高，應
      予酌減至各70萬元，方屬相當；原告各逾此部分之請求，
      無法准許。
（四）以上，原告辛○○得請求被告乙○○、甲○○連帶賠償之
      金額為1,037,485元，原告丁○○、庚○○、戊○○、己○○得請求被告乙○○、甲○○連帶賠償之金額各為70萬
      元；被告鑫勝億公司則應就前開金額與被告乙○○負連帶
      賠償責任。
四、綜上所述，原告辛○○依侵權行為之法律關係，得請求被告
    乙○○、甲○○連帶賠償之金額為1,037,485元，原告丁○○、庚○○、戊○○、己○○依侵權行為之法律關係，得請
    被告乙○○、甲○○連帶賠償之金額各為70萬元，及均自起
    訴狀繕本送達被告之翌日即被告乙○○自98年1月30日、被
    告甲○○自98年1月17日至清償日止，按年息5%計算之法定
    遲延利息；被告鑫勝億公司則應就前開金額與被告乙○○負
    連帶賠償責任。原告於此範圍內之請求，為有理由，應予准
    許，逾此範圍之請求為無理由，應予駁回。
五、原告及被告甲○○、鑫勝億公司分別陳明願供擔保請准為假
    執行及免為假執行之宣告，經核原告勝訴部分於法並無不合
    ，爰分別酌定相當之擔保金額予以准許。至於原告敗訴部分
    ，其等假執行之聲請亦失所附麗，應併予駁回。
六、本件事證已臻明確，兩造其餘攻擊防禦方法，核與判決結果
    不生影響，爰不逐一論述。又本件原告係提起附帶民事訴訟
    ，由本院刑事庭移送而來，依刑事訴訟法第504條第2項之規
    定，免納裁判費，無訴訟費用負擔之問題，併予敘明。
肆、宣告假執行及免為假執行之依據：民事訴訟法第390條第2項
    、第392條第2項。
中    華    民    國    98    年    10    月    9     日
                  民事第三庭    法  官  黃渙文
正本係照原本作成。
如對本判決上訴，須於判決送達後20日內向本院提出上訴狀（須
附繕本）。
中    華    民    國    98    年    10    月    9     日
                                書記官


司法院資訊處製作；財團法人民間司法改革基金會備份。
